【裁判字號】    92,保險上,15
【裁判日期】    921118
【裁判案由】    給付保險金
【裁判全文】
臺灣高等法院民事判決                            九十二年度保險上字第一五號
    上  訴  人  甲○○
    訴訟代理人  朱俊雄律師
    被 上 訴人  新光人壽股份有限公司
    法定代理人  吳東進
    訴訟代理人  林巧琪
                黃訓章律師
右當事人間請求給付保險金事件，上訴人對於中華民國九十二年二月十四日臺灣臺北
地方法院九十年度保險字第一四四號第一審判決提起上訴，本院於九十二年十一月四
日言詞辯論終結，判決如左：
    主      文
上訴駁回。
第二審訴訟費用由上訴人負擔。
    事實及理由
一、上訴人起訴主張伊前配偶黃水涼生前於八十九年六月十七日，以本人為要保人兼
    被保險人，伊與已故之黃目筆（即黃水涼之父）為保險受益人，與被上訴人簽訂
    新光旅行平安保險契約（下簡稱系爭保險契約），保險期間自八十九年六月十七
    日十九時二十分起計十四日（一日以二十四小時計算），保險金額為新台幣（下
    同）二千萬元，保險範圍以要保人於保險期間因遭受意外傷害事故，致其身體蒙
    受傷害或致殘廢、死亡時給付保險金。另人身既屬無價，倘保險法有關複保險之
    規定，於人身保險亦有適用，對於複保險通知義務之規定，應僅限於財產保險有
    其適用，而不及於人身保險，否則與人身保險為定值保險、定額理賠之本質有違
    ，有最高法院八十七年度台上字第一六六六號判決意旨可資參照。另被上訴人於
    中正國際機場設攤販賣旅行平安保險，均由被上訴人現場經辦員一手包辦，而未
    轉由被上訴人層層審核，可知現場人員有權代表被上訴人，其所為之承諾或解釋
    ，皆為合約之內容；上訴人於原審所提四紙保單，雖分由不同之被上訴人員工售
    出，惟對於合約第二條所謂保險有效期間之理賠，均為包括保險期間內非旅行行
    為之解釋，且符合事實上保險公司之費用收取及風險評估之公平原則，黃水涼自
    大陸返台後，乃環島四處遊玩，於八十九年六月二十四日自行趨車至葉登城處拜
    訪，並於八十九年六月二十七日、二十八日、二十九日前往花蓮旅遊，並投宿其
    弟黃金保住處，另於八十九年六月三十日前往三重市○○街六號一樓張秋明主持
    之萬法天寶堂廟宇拜訪，而黃水涼古厝係於高雄縣內門鄉，非住於台北或三重附
    近，且出事前一天亦在花蓮旅遊，則當日黃水涼趕回台北萬法天寶堂應為旅行計
    畫之一部分，黃水涼於前開保險期間內即同年七月一日上午三時四十六分，在台
    北縣蘆洲市○○○○道之外環快速道路發生車禍身亡，則黃水涼出事地點既非所
    爰依系爭保險契約之法律關係，求為判決被上訴人應給付上訴人二千萬元及自起
    訴狀繕本送達翌日即九十年十二月二十二日起至清償日止之法定遲延利息等語。
    並聲明(一)原判決廢棄。(二)被上訴人應給付上訴人二千萬元及自起訴狀繕本送達翌
    日即民國九十年十二月二十二日起至清償日止，按週年利率百分之五計算之利息
    。
二、被上訴人則以黃水涼於保險事故發生前，密集投保國泰、安泰、國華與被上訴人
    等四家保險公司，保額高達六千五百萬元，且所投保之險種全屬「保費最低，保
    額最高」之旅行平安險，被上訴人係繼國泰等保險公司之後與黃水涼訂立系爭保
    險契約，惟黃水涼於投保系爭保險契約時，故意未就其已投保之保險公司名稱及
    保險金額通知被上訴人，係意圖不當得利而為複保險，故系爭保險契約應屬無效
    ，此觀最高法院七十六年台上字第一一六六號判決意旨自明，且複保險之規定係
    列於總則，人身保險亦有其適用，且最高法院八十九年台上字第二四九○號、九
    十年台上字第六二五號、九十一年台上字第一九九二號判決意旨亦採相同見解；
    又系爭保險契約為旅行平安保險，雖於第二條未載明限於旅行意外事故，惟依第
    四條有關交通工具延誤，延長保險期間之約定及系爭要保書、保險費收據須載明
    被保險人旅行地點及交通工具等情以觀，其保險範圍僅限於旅行期間發生之意外
    ，即以該事故之發生與旅行行為間有相當因果關係，而不及於旅行期間以外之一
    般事故，且乘客身分與搭乘交通工具於決定是否為旅行期間至為重要；上訴人於
    本件訴訟期間透過第三人，刻意向被上訴人買受旅行平安保險契約，並經由保險
    業務員口頭承諾「提早回來，在台灣一樣有保障」云云，並不足為系爭保險契約
    保險範圍包含非旅行期間，黃水涼投保時係以「中國大陸」為旅行目的地，惟其
    事故發生地點係在台北縣蘆洲市，而非中國大陸，證人葉登城、黃金保、張秋明
    之證述均無法證明黃水源係死於旅行，被上訴人自無給付保險金之義務等語，資
    為抗辯。並聲明上訴駁回。
三、上訴人主張黃水涼生前向被上訴人投保二千萬元旅行平安保險，保險期間自八十
    九年六月十七日十九時二十分起計十四日，伊為受益人，黃水涼於保險期間即八
    十九年七月一日上午三時四十六分，於台北縣蘆洲市○○○○道下涵洞間快速道
    路發生車禍死亡之事實，業據提出要保書、保險費收據、台灣板橋地方法院檢察
    署相驗屍體證明書（見原審卷第八至十九頁）為證，且為被上訴人所不爭執，復
    經原審調取台灣板橋地方法院檢察署八十九年度相字第七八○號相驗卷宗核閱屬
    實，自堪信其此部分之主張為真實。
四、上訴人復主張被上訴人於中正國際機場設攤販賣旅行平安保險，均由被上訴人現
    場經辦員一手包辦，而未轉由被上訴人層層審核，可知現場人員有權代表被上訴
    人，其所為之承諾或解釋，皆為合約之內容；上訴人於原審所提四紙保單，雖分
    由不同之被上訴人員工售出，惟對於合約第二條所謂保險有效期間之理賠，均為
    包括非旅行行為而出險之解釋，且符合事實上保險公司之費用收取及風險評估之
    公平原則，黃水涼自大陸返台後，乃環島四處遊玩，而黃水涼古厝係於高雄縣內
    門鄉，非住於台北或三重附近，且出事前一天亦在花蓮旅遊，則當日黃水涼趕回
    台北萬法天寶堂應為旅行計畫之一部分，黃水涼於前開保險期間內即同年七月一
    日上午三時四十六分，在台北縣蘆洲市○○○○道之外環快速道路發生車禍身亡
    ，則黃水涼出事地點既非所居住縣市，又係以交通工具行駛快速道路所致，顯係
    因旅行行為發生意外事故云云，然此為被上訴人所否認，並以黃水涼於保險事故
    發生前，密集投保國泰、安泰、國華與被上訴人等四家保險公司，保額高達六千
    五百萬元，且所投保之險種全屬「保費最低，保額最高」之旅行平安險等語置辯
    。經查：
  (一)按解釋當事人之契約，應以當事人立約當時之真意為準，而真意何在，又應以過
    去事實及其他一切證據資料為斷定之標準，不能拘泥文字致失真意（最高法院三
    十九年台上字第一○五三號判例意旨參照）。查依卷附本件系爭保險契約條款第
    二條第一項約定：「被保險人於本契約有效期間內，因遭受意外傷害事故，致其
    身體蒙受傷害或致殘廢、死亡時，依照本契約的約定，給付保險金」，雖未註明
    限於旅行意外，然保險單條款開宗明義即為「新光人壽保險股份有限公司新光旅
    行平安保險單條款」，另依同契約第四條有關交通工具延誤延長保險期間之約定
    ，及卷附旅行平安保險要保書及保險費收據，載明被保險人旅行目的地為大陸等
    情觀之，系爭旅行平安保險所承保者，乃被保險人黃水涼於旅行期間內之意外，
    至為明顯。況旅行平安保險係不分被保險人年齡、職業等，概以統一費率計收保
    險費，而一般平安保險須視各被保險人之年齡、職業等分別不同之費率計收保險
    費，益見旅行平安保險所承保者，係旅行期間內之意外事故，尚不及於旅行期間
    以外之一般事故。否則，各被保險人必將因年齡、職業之不同，而各異其保險費
    率。而旅行平安保險應顧名思義，認其性質乃為分散被保險人於旅行期間內因旅
    行意外所致之死亡、殘廢、身體傷害、醫療費用之危險而為之保險，其保險範圍
    限於旅行期間發生之旅行意外，尤無庸置疑。本件旅行平安保險契約，亦不例外
    ，不因契約未明定限於旅行意外而異（最高法院八十六年度台上字第一二九六號
    判決意旨參照）。
  (二)上訴人雖謂旅行平安保險之保險費率及風險承擔較一般意外保險之保險費率為高
    ，則所謂保險有效期間之理賠，應包括非旅行行為致生保險事故之解釋，始符合
    事實上保險公司之費用收取及風險評估之公平原則云云。然旅行平安保險，無非
    以旅行期間出門在外，較居家欠缺平安保障，為分散被保險人於旅行期間，因旅
    行意外事故所致之身體傷害與醫療費用之危險，而為之保險，此亦為其設置之目
    的。上訴人僅就保險費率之多寡，以認定旅行平安保險承保危險之範圍，完全無
    視於旅行平安保險設置之目的，自不足採。
  (三)上訴人另舉訴外人張永和、林義雄、余馥辰曾分別與被上訴人簽訂與系爭保險契
    約相同之旅行平安保險，被上訴人現場承辦人員均稱「提早回來，一樣有效」，
    可知被上訴人所認保險有效期間之理賠，僅需保險期間發生保險事故，無論發生
    於旅行地或台灣，包括非旅行行為發生之意外，並不限於旅行期間云云，並提出
    訴外人張永和、林義雄、余馥辰與被上訴人所簽之保單、當時對話錄音譯本（見
    原審卷第一一四至一二二頁、第一七九至一八○頁、第一九○至一九一頁）為證
    ，惟此皆係訴外人與被上訴人於九十一年間洽訂保險契約之情形，非本件要保人
    即被保險人黃水涼投保本件保險當時所為，且證人即本件承辦人員徐明鈺於原審
    到庭證稱：通常情形要保人都沒有問是否非旅行期間也能獲得保險，因為要保人
    通常就是要出國，所以應該沒有回答這件問題，本件沒有跟他說非旅行期間也能
    獲得保險等語（見原審卷第一七○頁），自不得比附援引為相同之認定；另訴外
    人張永和保單之承辦人員葉梅虹（即葉芷榕）於原審到庭證稱：有對證人提到保
    險期間提早回來，在臺灣旅遊期間發生事故亦理賠，伊認知上只要在保險期間發
    生保險事故都給予理賠；若在承保之保險期間內，都是在旅行期間，但是要旅行
    等語（見原審卷第二○五頁、第二○八至二○九頁），又訴外人余馥辰保單之承
    辦人員溫文君亦證稱只要是旅行，不一定是要在目的地發生事故，保險契約上明
    白記載是旅遊平安險等語（見原審卷第二一一頁），均未提及旅行平安保險承保
    範圍包括保險有效期間內之非旅行行為，而觀諸錄音帶譯文亦未見承辦人員有言
    及非旅行行為亦在保險範圍（見原審卷第一二０至一二二頁、第二六０至二七一
    頁），上訴人復未能舉證明以實其說，故其主張保險範圍包括非旅行行為之意外
    云云，自無足採。另被上訴人嗣於本院自承：旅行不限於當初買保險時旅行地點
    之限制；國外旅遊回來後在保險期間內又至國內旅行，其旅行期間還是有效等語
    （見本院卷第五○頁），參以前揭證人葉梅虹之證述，則系爭保險契約所承保之
    範圍，僅需保險期間發生旅行意外即理賠，而不論保險事故發生地點於旅行地或
    台灣自明。
  (四)系爭保險契約為旅行平安保險，其保險範圍僅限於旅行期間發生之意外，而保險
    契約未就旅行予以定義，惟旅行通常觀念係指為特定休閒、遊歷目的，離開平常
    工作或居住地點一定距離、一段期間之謂也，故如僅係在居家附近爬山、散步、
    從事宗教活動、或探視、訪友自不應包括在內。要保人即被保險人黃水涼於八十
    九年六月十七日至中國大陸旅遊，而於同年月二十一日即返台，此為上訴人所不
    爭執，惟其主張黃水涼自大陸返台後，乃環島四處旅行遊玩等語，並舉證人葉登
    城、黃金保、張秋明等為證，惟依證人即上訴人之姊夫葉登城於本院到庭證稱：
    八十九年六月二十四日上午十一點多時黃水涼有到伊店裡去，黃水涼告訴伊說要
    上阿里山玩，看伊沒有空，只坐十幾分鐘就走了；黃水涼自己開車去阿里山等語
    （見本院卷第九四至九五頁），證人即黃水涼之弟黃金保證稱：黃水涼出事當天
    去哪裡不知道，但是黃水涼在二十七、二十八、二十九號坐火車去伊那邊住了三
    天，黃水涼說那三天沒有工作所以去伊那邊玩玩；白天借伊的機車自己騎車去玩
    ，去公園、七星潭玩，後來黃水涼說要上台北去廟裡拜拜，就坐火車離開花蓮伊
    那裡等語（見本院卷第八四至八五頁），證人即萬法天寶堂之軍師張秋明證稱：
    黃水涼之前就有來伊等廟，最後一次在八十九年六月三十日開車來伊等廟裡拜拜
    ，然後聊聊天；當天就走了；黃水涼常常去廟裡，一個月至少去二次；有時早上
    來，有時晚上來；沒有留宿廟方，廟裡也沒有地方讓他睡等語（見本院卷第九七
    至九九頁），僅可認黃水涼於大陸旅遊返台後，確曾於八十九年六月二十四日前
    往嘉義，於同年月二十七日至二十九日至花蓮，三十日至萬法天寶堂拜拜，揆諸
    黃水涼籍設台北市○○路○段七三七巷八弄十五號五樓（見本院卷第七十五頁）
    ，於要保單填載之住所亦為上址（見原審卷第八頁），而萬法天寶堂設於台北縣
    三重市，足見黃水涼於八十九年六月三十日已結束花蓮旅程，北上返回，並另至
    常去之台北縣三重市萬法天寶堂拜拜，自難認其前往該廟宇，係屬旅行行為，另
    黃水涼離開廟宇後有無旅行計劃，上訴人並未舉證以實其說，上訴人雖主張黃水
    涼出事地點既非所居住縣市，又係以交通工具行駛快速道路所致，顯係因旅行行
    為發生意外事故云云，惟駕車行駛大台北各地區○○○○○道路，乃汽車駕駛人
    為求行車快捷之常情，並不以旅行期間為必要或常態，上訴人既未說明黃水涼之
    旅行計劃及舉證證明事發當時黃水涼係在旅行，尚難憑此即為上訴人旅行主張之
    有利認定。故黃水涼於保險期間內之同年七月一日淩晨三時四十六分，於台北縣
    蘆洲市○○○○道下涵洞間快速道路發生車禍死亡，尚難遽認為旅行意外，自非
    系爭契約承保危險之範圍。
五、按保險人發生給付保險金之義務，係以其承保之保險事故發生為前提，本件既未
    發生保險範圍之保險事故，已如前述，上訴人依系爭保險契約之法律關係，請求
    被上訴人給付二千萬元及法定遲延利息，為無理由，應予駁回。原審為上訴人敗
    訴之判決，及駁回其假執行之聲請，理由雖有不同，惟結果並無二致。上訴意旨
    指摘原判決不當，求予廢棄改判，為無理由，應予駁回。
六、本件事證已臻明確，兩造其餘攻擊防禦方法，於判決結果不生影響，爰毋庸一一
    論述，附此敘明。
七、據上論結，本件上訴為無理由，依民事訴訟法第四百四十九條第二項、第七十八
    條，判決如主文。
中      華      民      國    九十二    年      十一      月    十八    日
                                民事第十五庭
                                    審判長法  官  劉  靜  嫻
                                          法  官  吳  光  釗
                                          法  官  李  錦  美
正本係照原本作成。
如不服本判決，應於收受送達後二十日內向本院提出上訴書狀，其未表明上訴理由者
，應於提出上訴後二十日內向本院補提理由書狀（均須按他造當事人之人數附繕本）
上訴時應提出委任律師或具有律師資格之人之委任狀；委任有律師資格者，另應附具
律師資格證書及釋明委任人與受任人有民事訴訟法第四百六十六條之一第一項但書或
第二項（詳附註）所定關係之釋明文書影本。
中      華      民      國    九十二    年     十一     月     十九     日
                                          書記官  明  祖  全
附註：
民事訴訟法第四百六十六條之一（第一項、第二項）：
對於第二審判決上訴，上訴人應委任律師為訴訟代理人。但上訴人或其他法定代理人
具有律師資格者，不在此限。
上訴人之配偶、三親等內之血親、二親等內之姻親，或上訴人為法人、中央或地方機
關時，其所屬專任人員具有律師資格並經法院認為適當者，亦得為第三審訴訟代理人
。


司法院資訊處製作；財團法人民間司法改革基金會備份。
